臺灣高等法院臺南分院刑事判決
上　訴　人
即　被　告　乙 ○ ○
選任辯護人　江 信 賢　律師
　　　　　　蔡 麗 珠　律師
上列上訴人因傷害案件，不服臺灣臺南地方法院 93年度易字第
768號中華民國94年2月1日第一審判決（起訴案號：臺灣臺南地
方法院檢察署93年度調偵字第273號），提起上訴，本院判決如
下：
    主  文
原判決撤銷。
乙○○傷害人之身體，處罰金伍佰元，如易服勞役，以參佰元折
算壹日，掃帚壹支沒收。
    事  實
一、乙○○平日在在台南市○○路 164巷東菜市場第34號攤位販
    賣肉類食品及水果，甲○○則在隔壁之第33號攤位賣魚。民
    國92年 8月20日中午12時50分許，攤位收攤時，因垃圾車掉
    落一些髒物於走道上，乙○○持其所有掃帚一支（掃帚把柄
    為空心鐵管製造，柄外附以塑膠套，掃地之掃帚尾部是塑膠
    細線綁成），將髒物掃到甲○○之攤位前，甲○○當場向乙
    ○○質問怎可將髒物掃到他人攤位前，隨即拿起水管將垃圾
    沖到走道旁之小水溝內，並向前欲阻止乙○○繼續掃地而用
    雙手抓住該掃帚柄，雙方乃互相拉扯該掃帚，乙○○明知其
    為男性，力量較女性甲○○為大，並預見與甲○○面對面拉
    扯掃帚間所產生之頓挫力道，且該掃帚又係長柄，該掃帚柄
    因其用力拉扯而可能撞擊到甲○○之身體正面，仍基於預見
    其發生傷害結果，而不違背其本意之不確定傷害故意，用力
    與甲○○拉扯該掃帚柄，甲○○遂被乙○○從33號之攤位拉
    扯到34號攤位，並遭該掃帚柄撞擊頭部一下，及擦撞左手臂
    ，致甲○○受有左前額擦傷及左手臂多處擦傷之傷害。嗣甲
    ○○終因女性力氣小，掃帚最後被乙○○搶回，乙○○方罷
    手，持掃帚走回自己攤位內。
二、案經甲○○訴由台南市警察局第二分局報請臺灣臺南地方法
    院檢察署檢察官偵查後，移送臺灣臺南地方法院聲請簡易判
    決處刑，被告否認犯罪，經該原審法院認不宜以簡易判決處
    刑，改依通常程序審理。
    理  由
壹、認定犯罪事實所憑之證據及理由
  一、訊據上訴人即被告乙○○矢口否認有以上開掃帚毆打告訴
      人甲○○，辯稱：我沒有打甲○○，是她來搶我的掃帚而
      互相拉扯掃帚柄云云。
  二、經查被告乙○○與告訴人甲○○分在台南市○○路 164巷
      東菜市場第34號及第33號設攤位營業，92年 8月20日因被
      告在掃攤位前之髒物，而與甲○○發生爭執，雙方即拉扯
      掃帚，甲○○並因而受有左前撞額擦傷及左手臂多處擦傷
      之傷害等情，業據被告乙○○坦白承認與甲○○發生爭執
      而拉扯掃帚之事實不諱，並據告訴人甲○○分別於警詢、
      檢察官偵查中（臺灣臺南地方法院檢察署92年度發查字第
      3372號偵查卷第12頁，下稱發查卷）及原審法院審理中指
      訴及證述明確，並有診斷證明書1紙、病歷資料1份、照片
      5張（ 3張為甲○○身體受傷之照片，2張為上開掃帚之照
      片）附於警卷可稽，及掃帚一支扣案可資佐證。綜參上開
      補強證據，已足資證明告訴人甲○○之前揭指訴，與被告
      於法院審理中所為之該部分自白，應具有相當程度之真實
      性，而確信該部分事實確屬真實。
  三、被告雖坦白承認與甲○○發生爭執而拉扯掃帚之事實，惟
      矢口否認有傷害之犯行，是本院應審酌者為：(一)被告是否
      有傷害行為？其傷害行為係基於確定故意（直接故意）或
      不確定故意（間接故意）？(二)告訴人甲○○因被告之傷害
      行為，所受之傷勢為何？
  四、被告係基於預見其發生傷害結果，其發生不違背其本意之
      不確定故意，而傷害告訴人甲○○
    (一)告訴人甲○○雖於警詢、偵查及原審審理中迭次指訴：我
      將被告掃來之髒物以水沖過去，被告即拿掃帚頭柄，向我
      的頭部毆打一下云云，然為被告所否認，經查：
      (1)按告訴人之告訴，本以使被告受刑事訴追為目的，故其
        陳述是否與事實相符，自應調查其他證據，以資審認，
        苟其所為攻擊之詞，尚有瑕疵，則在此瑕疵未予究明以
        前，即不能遽採為斷罪之基礎（最高法院52年台上字第
        1300號及61年台上字第3099號判例分別參照）。
      (2)查依告訴人甲○○之指訴，被告曾持掃帚頭柄毆打伊頭
        部一下乙節，經原審法院勘驗告訴人甲○○所提供之案
        發當時之錄影光碟結果：92年 8月20日12時53分36秒的
        監視錄影畫面顯示告訴人甲○○與被告乙○○在搶掃帚
        ，同日12時53分52秒，被告手拿掃把面對告訴人，光碟
        中並未顯示被告有毆打告訴人之畫面等語（原審法院93
        年度簡字第1628號卷第41頁）。
      (3)又參以，證人即告訴人甲○○之胞弟邱慶龍於原審法院
        94年 1月18日審理時證稱：當時「我聽到我姊姊叫了一
        聲，我轉頭去看，我看到乙○○手拿一支掃把，甲○○
        說你打打看。」；並稱其事前沒有看到乙○○拿掃把打
        甲○○（原審卷第41頁）。
      (4)再者，甲○○兼具告訴人之身分，而告訴人追訴之目的
        ，即在使被告受處罰，是自應審斟酌其證述內容之可信
        性，並核與事實相符，始得採為被告論罪之依據。綜參
        上開證據之調查結果，告訴人甲○○所指證之被告上揭
        犯罪情節，除其個人之指訴外，案發當時之監視錄影畫
        面並無顯示任何被告毆打告訴人之畫面，且證人邱慶龍
        亦未目擊被告毆打之情事，是告訴人證述內容之真實性
        ，益見可疑，是不足憑信為被告有直接持掃帚故意毆打
        告訴人頭部行為之認定，先予敘明。
    (二)又查，依上開錄影光碟：92年8月20日12時53分36秒的監
      視錄影畫面顯示告訴人甲○○與被告乙○○在搶掃帚之畫
      面，即令被告對於與告訴人甲○○因發生爭執而互相拉扯
      掃帚乙節亦不爭執，雖矢口否認有因而傷害告訴人之故意
      及行為，然查：
      (1)刑法第277條第1項之普通傷害罪，以行為人主觀上對被
        害人之身體或健康，施以普通傷害之故意，為其構成要
        件之一；所稱傷害之故意，固包括對於構成犯罪之事實
        ，明知並有意使其發生之確定故意，與對於構成犯罪之
        事實，預見其發生，而其發生並不違背其本意之不確定
        故意二種情形在內。是行為人手實施傷害行為時之故
        意，性質上對其結果之發生，尚有究係對之已有所認識
        ，仍實施傷害犯行，以遂其「傷害」結果發生之希望（
        目的），為確定故意（直接故意），抑或雖無此發生結
        果之認識，然「預見」其可發生此項傷害之結果，猶予
        以容忍，終發生所預見之結果，即為不確定故意（間接
        故意）。
      (2)被告乙○○於檢察官偵查中即自白供承：「我掃完地要
        走入攤位，告訴人過來要搶我的掃把，我用力搶過來放
        在我的攤位內，警察到現場後，告訴人從我攤位內拿掃
        把給警察」（發查卷第15頁），核與上開錄影光碟：92
        年 8月20日12時53分36秒的監視錄影畫面顯示告訴人甲
        ○○與被告乙○○在搶掃帚之畫面乙節相符，足見被告
        乙○○與告訴人甲○○因發生爭執，確有互相拉扯該掃
        帚，應可認定。
      (3)又經原審法院審理時當庭勘驗扣案之掃帚，該掃帚之把
        柄為空心鐵管製造，柄外附以塑膠套，掃地之掃帚尾部
        是塑膠細線綁成，掃把柄靠近掃帚尾部約30公分處有一
        處彎曲，靠近掃帚尾部約60公分處另有一處彎曲，業據
        載明筆錄可稽（原審卷第49頁）。觀諸上開掃帚之空心
        鐵管製造之把柄造成二處彎曲，且二處彎曲之間隔距離
        大約相同之情形而言，足見當時被告乙○○與告訴人甲
        ○○彼此互相拉扯該掃帚之力量非常強大。並參以，被
        告係男性力量大，告訴人則為女性力氣小，二人彼此互
        相拉扯時，力量大之被告往往可左右該掃帚之動向，致
        使力量弱者會受到身體傷害，準此亦可見被告與告訴人
        正面各執該掃帚之長柄而拉扯，被告自得利用拉扯時，
        順勢施力，即可能迎面撞擊告訴人，尤以頭部額頭處最
        易遭到撞擊，而用以拉扯之手臂亦可能因而遭擦撞，此
        參諸告訴人甲○○受有左前額擦傷及左手臂多處擦傷之
        傷害，足認係於雙方互相拉扯掃帚時所造成，至為明顯
        。
      (4)再參以，證人邱慶龍於原審法院審理時證稱：伊事前沒
        有看到乙○○拿掃把打甲○○，但事後有看到甲○○額
        頭紅紅的等語（原審卷第41頁），核與告訴人所提出之
        受傷照片，告訴人左前額部有明顯之紅色瘀痕相符，益
        徵告訴人所指訴遭被告之掃帚擊傷其左前額部乙節，應
        非虛構，堪予採信。
      (5)綜參以上各項證據，並參酌情況事實以觀，被告為50餘
        歲之壯年男子，與身為女性之告訴人，傾全力拉扯長柄
        之掃帚，應有告訴人可能會因而遭掃帚長柄擊傷身體之
        預見，竟仍著手實施拉扯該掃帚之傷害行為，致告訴人
        受有上開傷勢，是被告應具有傷害之不確定故意，亦可
        認定。
    (三)至告訴人雖另指訴因被告之傷害行為，亦受有頭部腦震盪
      及頸椎損傷之傷害云云。然經觀諸告訴人所提出之診斷證
      明書記載【疑頸椎損傷】，而被告當天亦未經施以電腦斷
      層及Ｘ光檢查，是否因而受有頭部腦震盪及頸椎損傷之傷
      害，已非無疑。且經原審法院向新樓醫院調取告訴人當日
      就診之病歷，其上僅記載：一般的不適，胸口緊緊的，脖
      子輕微的僵硬等語，依上開病症均屬病患之感覺及描述，
      並非具體傷勢之客觀診斷，亦難遽採為告訴人受有前述傷
      勢之證明，是該部分傷害自屬不能證明，而不能為被告不
      利之認定，併予敘明。
  五、綜上所述，被告基於傷害之不確定故意，致告訴人受有左
      前額擦傷及左手臂多處擦傷等傷害之犯行，事證明確，足
      堪認定。
貳、論罪科刑之理由
    核被告所為，係犯刑法第277條第1項之普通傷害罪。
參、撤銷改判之理由
  一、原審依上開事證，予以論罪科刑，固非無據，然查：
    (一)按認定行為人成立傷害罪時之犯罪故意，對其係基於何種
      態樣之故意，應為明白之審認，併使事實認定與理由說明
      ，互相適合，方稱適法。本件原判決事實欄記載被告基於
      普通傷害之犯意，持掃帚毆打告訴人之頭部，又互相拉扯
      ，致拉扯所產生之頓挫力道，導致告訴人受有頭部腦震盪
      、頸椎損傷及左手臂多處擦傷等傷害，乃將確定故意與不
      確定故意於同一犯罪行為之實施中混為一談，已有違誤之
      處。況並無證據以證明被告有直接持掃帚毆打告訴人頭部
      之確定故意，業如前述，是原判決遽認被告基於傷害之確
      定故意，實施傷害行為，於法自有違背。
    (二)又依公訴人所提出之證據，並不能證明告訴人因被告之傷
      害行為，受有頭部腦震盪及頸椎損傷之傷害，已如上述。
      原審未予詳查，徒憑公訴人所提之非確切證據及未完善之
      舉證，即遽認為被告不利之認定，亦有未洽。
  二、依上所述，被告上訴意旨，否認犯罪，而指摘原判決不當
      ，經本院審理結果，與事實不符，固無足取。然原判決既
      有前揭可議之處，自應由本院將原判決予以撤銷改判，以
      期適法。
    (一)爰審酌前無不良前科紀錄，因細故與告訴人發生爭執，惟
      因告訴人先與之拉扯掃帚，乃憤而犯本件傷害行為，告訴
      人亦應受非難，且告訴人所受之傷勢尚屬輕微，及被告犯
      後否認犯行，尚未與告訴人達成和解等一切情狀，量處如
      主文第二項所示之刑，並諭知易服勞役之折算標準，以示
      懲儆。
    (二)扣案之掃帚一支，係被告所有，且為供其犯罪所用之物，
      依刑法第38條第1項第2款之規定，宣告沒收。
肆、適用之法律
  一、刑事訴訟法第369條第1項前段、第364條、第299條第1項
      前段。
  二、刑法第277條第1項、第42條第2項、第38條第1項第2款。
  三、罰金罰鍰提高標準條例第1條前段、第2條。
本案經檢察官張太龍到庭執行職務。
中　　華　　民　　國　　94　　年　　5 　　月　　24　　日
                  刑事第四庭    審判長法　官  鄭文肅
                                      法　官  林勝木
                                      法　官  蔡美美
以上正本證明與原本無異。
不得上訴。
　　　　　　　　　　　　　　　　　　　書記官  蔡振豐
中　　華　　民　　國　　94　　年　　5 　　月　　24　　日
附錄法條：
中華民國刑法第277條第1項：
(普通傷害罪)
傷害人之身體或健康者，處三年以下有期徒刑、拘役或一千元以
下罰金。
犯前項之罪因而致人於死者，處無期徒刑或七年以上有期徒刑；
致重傷者，處三年以上十年以下有期徒刑。
